【裁判字號】    95,台上,712
【裁判日期】    950216
【裁判案由】    違反森林法
【裁判全文】
最高法院刑事判決              九十五年度台上字第七一二號
    上  訴  人  甲○○
                乙○○
上列上訴人等因違反森林法案件，不服台灣高等法院台南分院中
華民國九十二年五月十四日第二審更審判決（九十一年度上更(一)
字第六０一號，起訴案號：台灣台南地方法院檢察署八十八年度
偵字第三四三九號），提起上訴，本院判決如下：
    主  文
原判決撤銷，發回台灣高等法院台南分院。
    理  由
本件原判決認定上訴人甲○○於民國八十五年間，知悉台南市四
草地區籌設台南科技工業區（以下稱台南科工區），亟須大量土
方，認有利可圖，遂與其女婿即上訴人乙○○，共同基於犯意之
聯絡，由乙○○籌組「金印砂石行」，並先後承攬台南科工區第
一期及第二期整地工程共計三標，合計土方約三十三萬立方公尺
（工程用語一立方公尺為一方）。乙○○於八十六年五月間以「
金印砂石行」名義，向台南市政府申請鹿耳門溪疏浚工程，即台
南市○○區○○段六四九－三號鹿耳門溪河川公地採取砂石，總
面積為四點八四八六公頃，採取深度為一‧八公尺，得挖掘砂石
數量為六萬五千九百九十一方，時間自八十六年五月十六日起至
八十七年五月十五日止，曾申請延長二個月，契約約定採取方式
係以挖土機挖取，然上訴人二人違約僱用抽砂船抽取，於八十六
年六月底經居民向台南市政府陳情，為承辦人台南市政府工務局
土木課呂賜興前往現場確認制止，但抽砂船仍停留於鹿耳門溪口
附近。另台南市政府於八十六年十二月十八日與華豐營造有限公
司（以下稱華豐公司）簽約，以新台幣（下同）八十七萬元委託
該公司承包鹿耳門溪及出海口第二期疏濬工程，工作天為一百八
十天，清除範圍為自鹿耳門溪口突堤東界至內陸河道二百公尺處
及兩岸堤防內側三十公尺外之河道，清除數量為八千四百六十五
方淤砂，並約定不得私自轉讓承包，經華豐公司違約數度轉手而
為乙○○取得權利。上訴人二人為供應承攬台南科工區之大量土
方，其申請之合法土方不足使用，且無法因應每天一千方之需求
，遂共同意圖為自己不法之所有，利用上開抽砂船，逾越疏濬範
圍，於鹿耳門溪口外海至鹽水溪口附近，大量超抽河砂及海砂，
原先堆積在鹿耳門溪口南側之沙灘上，繼則於八十六年十二月間
某日起設置鐵製抽砂輸送管沿鹿耳門溪口南側沙灘架設，未經許
可擅自穿越該區保安林，在國有保安林地內設置抽砂輸送管，經
過保安林西側漁塭及道路至杜秀貴承租之漁塭地，堆積面積達二
萬七千九百七十七點六平方公尺，嚴重侵蝕附近海岸線，並使沿
海漁民進行鰻魚苗撈捕作業險狀環生並影響捕獲量。上訴人二人
另於八十七年五月間與「通展營造公司」負責人洪清良簽約，供
應台南市○○里○○○號道路砂石土方一萬四千方。遂於八十七
年七月間，共同自甲○○以王阿齊名義向四草里大眾廟所承租之
台南市○○區○○段一０四一號兩塊魚塭公有地，盜採兩塊面積
約二萬六千五百平方公尺之魚塭塭底泥砂，挖掘深度水面下三至
四公尺，盜採砂石容量約五萬餘方，因附近水位趨向低窪而使臨
近魚塭水位降低，造成江木傳、蔡金塗、蔡又傳等人養殖之魚苗
等大量死亡，損失慘重。嗣台灣台南地方法院檢察署檢察官經民
眾檢舉，於八十七年七月五日下午七時至現場查獲，並搜索乙○
○位於台南市○○區○○街一段六八六號住處，扣得金印砂石行
之經營資料一批，及搜索甲○○在台南市○○街○段六九二號住
處，扣得租賃契約申請書、甲○○之金印砂石行名片、帳冊等相
關資料一批等情。因而撤銷第一審判決，改判依牽連犯從一重論
處上訴人二人共同於保安林內，擅自設置工作物罪刑，固非無見
。
惟查：(一)、有罪判決書所記載之犯罪事實，為論罪科刑適用法律
之基礎，故凡與適用法令有關之重要事項，必須詳加認定，明確
記載，然後於理由內敘明認定犯罪事實所憑之證據及認定之理由
，始足為適用法令之依據。森林法所稱「保安林」，係指國有林
、公有林及私有林，而有森林法第二十二條各款所列情形之一，
經中央主管機關編為保安林者而言。原判決依牽連犯從一重論處
上訴人二人共同於保安林內，擅自設置工作物罪刑，則上訴人二
人犯罪地確屬森林法所稱之保安林，除應詳載於事實欄外，並應
於理由內說明其憑以認定之證據，方足以資論罪科刑。原判決就
上訴人二人犯罪地是否確屬森林法所稱之保安林，並未詳予調查
釐清，復未說明經由何項調查及有何證據，堪認上訴人二人犯罪
地確屬森林法所稱之保安林，其查證未盡且理由欠備，遽行判決
，尚嫌速斷，其審理猶有未盡。(二)、犯罪事實應依證據認定之，
無證據不得認定犯罪事實，刑事訴訟法第一百五十四條第二項定
有明文。且認定犯罪事實所憑之證據，須實際存在，就該案卷宗
不難考見者，始克當之。倘判決書內所記載之證據，與卷宗內筆
錄或文件之內容不相適合，則其判決之根據，實際上並不存在，
自屬採證違法。原判決認定上訴人二人有共同在保安林內，擅自
設置工作物犯行，係依憑本案承辦檢察官於八十七年三月二十一
日，會同台南市警察局少年隊至鹿耳門溪口勘驗，親見抽砂船在
突堤外側作業，正欲拖返回溪內，並循其抽砂輸送管發現違法穿
過保安林，沿路木麻黃多有折損痕跡，通往杜秀貴承租之魚塭，
堆置兩堆巨大海砂，予以拍照及攝影存證，有照片、錄影帶及由
錄影帶翻拍之照片附卷可稽，並製有勘驗筆錄一份在卷足考（原
判決第九頁第十七行至第十頁第五行），為其主要論據。然稽諸
台灣台南地方法院檢察署八十八年度偵字第三四三九號、八十七
年度他字第八一五號，即本案該署檢察官相關之偵查卷宗，其內
僅有該署檢察官八十七年十月二十九日、八十八年一月十三日、
八十八年四月十七日勘驗筆錄（八十七年度他字第八一五號卷第
一二三頁、第一二五至一二六頁、第二四０至二四二頁），並無
原判決理由欄所載之該署檢察官八十七年三月二十一日勘驗筆錄
，且經核閱事實審法院卷宗，亦未發現有檢察官八十七年三月二
十一日之勘驗筆錄。原判決認定上開事實所採之證據既不存在，
則其採證認事難謂於法無違，尚有未合。(三)、共同正犯之成立，
除同謀共同正犯外，以有犯意之聯絡與行為之分擔為要件，而此
項要件，除應於事實欄內詳加記載外，並應於理由內逐一說明其
認定此項事實所憑之證據，方足資為論罪科刑之根據。原判決認
定上訴人二人共同於保安林內，擅自設置工作物犯行，為甲○○
所否認，而乙○○辯稱：伊因輸送所抽取砂石需要，而將管線置
於鄰近保安林之地面上，係因業務所需並不妨害保安林之功能（
原判決理由欄一、(二)、(3)）等語。原判決未說明經由何項調查及
有何證據，堪認甲○○就乙○○將抽砂管線設置於保安林地面上
一節，彼此間確具有犯意聯絡及行為分擔之共同關係，逕就該部
分為不利甲○○之認定，其查證未盡且理由欠備，遽行判決，難
昭折服。上訴意旨指摘原判決不當，尚非全無理由。按第三審法
院應以第二審判決所確認之事實為判決基礎，刑事訴訟法第三百
九十四條第一項前段定有明文。原判決上述之違背法令，影響於
事實之確定，本院無可據以為裁判，應將原判決撤銷，發回原審
法院更為審判。
據上論結，應依刑事訴訟法第三百九十七條、第四百零一條，判
決如主文。
中    華    民    國  九十五  年    二    月   十六   日
                      最高法院刑事第一庭
                          審判長法官  董  明  霈
                                法官  林  茂  雄
                                法官  張  祺  祥
                                法官  呂  永  福
                                法官  花  滿  堂
      本件正本證明與原本無異
                                      書  記  官
中    華    民    國  九十五  年    二    月  二十三  日
                                                      Ｅ


司法院資訊處製作；財團法人民間司法改革基金會備份。
